最高法院刑事判決　　　　　　　　　　　　　　　八十八年度台上字第一八二六號
　　上　訴　人　甲○○
右上訴人因違反毒品危害防制條例等罪案件，不服台灣高等法院中華民國八十八年一
月六日第二審判決（八十六年度上訴字第五六二六號，起訴案號：台灣板橋地方法院
檢察署八十三年度偵字第一九六八九號、八十四年度偵字第一三九○號），提起上訴
，本院判決如左：
    主  文
原判決撤銷，發回台灣高等法院。
    理  由
本件原判決認定上訴人甲○○基於意圖營利之概括犯意，分別於下列之時地，販賣化
學合成麻醉藥品安非他命及毒品海洛因圖利。(一)、販賣安非他命部分：(1)、自民國八
十三年十二月起，先由陳振財以呼叫器0000000呼叫九八九與上訴人聯絡，再
約在台北縣板橋市○○路水仙宮附近，以一包安非他命新台幣（下同）一千元之價格
，連續多次出售安非他命與陳振財得利。(2)、自八十二年八月起，先由范月星以呼叫
器0000000呼叫二五二與上訴人聯絡，再約定時間、地點，而在台北縣土城市
○○路加油站，以每粒安非他命膠囊顆粒二千元之價格，連續多次出售與范月星。(二)
、販賣毒品海洛因部分：(1)、自八十二年十月底起，先由范月星以呼叫器00000
00呼叫二五二與上訴人聯絡，再約定時間、地點，而在台北縣土城市○○路加油站
，以每包海洛因約三或四分重八千元之價格，連續多次出售毒品海洛因予范月星得利
。(2)、自八十三年間起至八十四年一月初止，先由林志仲以呼叫器0000000呼
叫二五二與上訴人聯絡，再約在台北市○○路、漢口街附近交易，以每包海洛因八千
元之價格，連續多次出售毒品海洛因與林志仲得利。(3)、自八十三年十月間起至八十
三年年底止，先由林庸善、邱夢萍夫妻以呼叫器0000000呼叫二五二與上訴人
聯絡，再約於台北市○○路、漢口街交貨，由林庸善出面，以海洛因一包約四分重八
千元之價格，向上訴人購買約一、二次，上訴人因而得利。(4)、於八十三年七月間，
先由高偉能打行動電話000000000或打呼叫器000000000與上訴人
聯絡後，約定地點交易，再由上訴人以每包毒品海洛因六千元之價格出售與高偉能得
利等情。因而撤銷第一審關於上訴人非法販賣化學合成麻醉藥品及販賣毒品部分之判
決，改判論處上訴人連續非法販賣化學合成麻醉藥品罪刑及連續販賣毒品罪刑，固非
無見。
惟查(一)、科刑之判決書須將認定之犯罪事實詳記於事實欄，然後於理由內逐一說明其
憑以認定之證據，使事實與理由兩相一致，方為合法。倘事實欄已有及，而理由內
未加說明，是為理由不備；理由已加說明，而事實欄無此記載，則理由失其依據，均
難謂為適法。而麻醉藥品管理條例第十三條之一第二項第一款之非法販賣化學合成麻
醉藥品罪及修正前之肅清煙毒條例第五條第一項之販賣毒品罪，係以行為人有營利之
目的（意思），而販入或賣出化學合成麻醉藥品或毒品，或二者兼而有之者為其構成
要件。故行為人有無營利意思之目的條件，自應於事實欄內為詳實之記載，然後於理
由內說明其憑以認定之證據，方為合法。原判決併論上訴人連續非法販賣化學合成麻
醉藥品罪及連續販賣毒品罪。但其事實欄對於上訴人販賣化學合成麻醉藥品安非他命
是否「非法」販賣，其販賣安非他命與陳振財、范月星及販賣毒品海洛因與范月星、
林志仲、林庸善、邱夢萍、高偉能之次數各為若干，均未詳加記載認定，已難資為判
斷其適用法律當否之依據。又原判決事實欄雖記載上訴人基於營利之概括犯意，而以
其事實欄所記載之價格販賣安非他命及毒品海洛因。但究竟憑何證據認定上訴人如此
販賣而具有營利之意圖，未於理由內加以說明論述，亦嫌理由欠備，均難謂為適法。
(二)、犯罪事實應依證據認定之，無證據不得推定其犯罪事實，刑事訴訟法第一百五十
四條定有明文。而認定犯罪事實所憑之證據，須適於為被告犯罪事實之證明者，始得
採為斷罪資料。被告之自白，雖為證據之一種，但依刑事訴訟法第一百五十六條第一
項規定，被告之自白，須非出於強暴、脅迫、利誘、詐欺、違法押或其他不正之方
法，且與事實相符者，始得為證據。又依同條第二項規定，被告之自白，不得作為有
罪判決之唯一證據，仍應調查其他必要之證據，以察其是否與事實相符。立法目的乃
欲以補強證據擔保自白之真實性，亦即以補強證據之存在，藉之限制自白在證據上之
價值，防止偏重自白，發生誤判之危險。以被告之自白，作為其自己犯罪之證明時，
尚有此危險；以之作為其他共犯之罪證時，不特在採證上具有自白虛偽性之同樣危險
，且共犯者之自白，難免有嫁禍他人，而為虛偽供述之危險。是則利用共犯者之自白
，為其他共犯之罪證時，其證據價值如何，按諸自由心證主義之原則，固屬法院自由
判斷之範圍。但共同被告不利於己之陳述，雖得採為其他共同被告犯罪之證據，惟此
項不利之陳述，須無瑕疵可指，且就其他方面調查，又與事實相符者，始得採為其他
共同被告犯罪事實之認定。若不為調查，而專憑此項供述，即為其他共同被告犯罪事
實之認定，顯與刑事訴訟法第一百五十六條第二項之規定有違。因之，現行刑事訴訟
法下，被告之自白，或共同被告不利於己之陳述，其證明力並非可任由法院依自由心
證主義之原則，自由判斷，而受相當之限制，有證據法定主義之味道，即尚須另有其
他必要之補強證據，來補足其自白之證明力，始得採為斷罪資料。犯修正前肅清煙毒
條例第五條第一項之罪或犯麻醉藥品管理條例第十三條之一第二項各款之罪，供出煙
毒或麻醉藥品來源因而破獲者，得減輕其刑，各該條例第十一條及第十三條之三定有
明文。則吸用或販賣毒品或安非他命之人，如供出毒品或安非他命之來源因而破獲者
，既得邀減輕其刑之寬典，為擔保其所為不利於其他共同被告之陳述（即毒品或麻醉
藥品來自其他共同被告之陳述）之真實性，尤應有足以令人確信其陳述為真實之補強
證據，始能據以為論罪之依據。本件上訴人甲○○始終堅決否認有非法販賣安非他命
與陳振財、范月星及販賣海洛因與范月星、林志仲、林庸善、邱夢萍、高偉能之犯行
。原判決則以共同被告陳振財、范月星、林志仲、林庸善、邱夢萍、高偉能等分別供
述曾向上訴人購買安非他命或海洛因，且彼等所供買受安非他命或海洛因之聯絡方式
及價格均大致相同，得互為補強證據。另證人蘇新丁於八十三年八月二十日與上訴人
在新仕界賓館五一一室為警查獲時，亦供稱：當天上訴人曾回電，說要到五一一房與
伊談有關安非他命售價問題云云，為上訴人有販賣安非他命及海洛因之補強證據，而
採為斷罪之證據。然查原判決理由內所引用之陳振財、范月星、林志仲、林庸善、邱
夢萍、高偉能等人之供述，雖分別供稱曾向上訴人買安非他命或海洛因，但均未言及
其他共同被告亦曾向上訴人購買之事，其得否採為其他共同被告所為不利於上訴人供
述與事實相符之補強證據，已非全無疑義而待究明。另證人蘇新丁上開供述，縱係屬
實，其與陳振財等人所供上訴人販賣毒品及安非他命之間又有何關聯，何以上訴人於
八十三年八月二十日回電欲與蘇新丁談安非他命售價之事，得為陳振財、范月星所供
分別自八十二年八月起及八十三年十二月起向上訴人購買安非他命及范月星、林志仲
、林庸善、邱夢萍、高偉能等所供向上訴人購買海洛因之補強證據，原判決亦未詳加
論述說明，遽採為斷罪之證據，尚嫌速斷而難昭信服。(三)、修正前之肅清煙毒條例第
十三條第一項規定：犯同條例第五條、第七條、第八條之罪者，其供犯罪所用之物或
因犯罪所得之財物，均沒收之。係採義務沒收主義，祇要是因犯罪所得之物，若未因
費失而不存在，均應沒收之，並不以扣押者為限。原判決對上訴人因販賣毒品所得之
財物，其流向如何，是否已費失而不存在，未調查說明，復未宣告沒收，亦有未合。
上訴意旨指摘原判決不當，尚非無理由，應認有撤銷發回更審之原因。又原判決不另
為無罪諭知部分，基於審判不可分原則，併予發回。
據上論結，應依刑事訴訟法第三百九十七條、第四百零一條，判決如主文。
中      華      民      國    八十八    年      四      月     十五     日
                              最高法院刑事第五庭
                                  審判長法官  董  明  霈
                                        法官  丁  錦  清
                                        法官  賴  忠  星
                                        法官  林  茂  雄
                                        法官  王  居  財
      右正本證明與原本無異
                                              書  記  官
中      華      民      國    八十八    年      四      月     二十     日
